【裁判字號】    87,訴,692
【裁判日期】    890419
【裁判案由】    履行契約
【裁判全文】
臺灣臺南地方法院民事判決  八十七年度訴字第六九二號
    原      告  丁○○○
    訴訟代理人  陳正芳律師
    複代理人    甲○○      住.
                陳清白律師
    被      告  丙○○      住.
    訴訟代理人  乙○○      住.
                李孟哲律師
                郭淑慧律師
右當事人間履行契約事件，本院判決如左：
    主      文
被告應將坐落臺南縣歸仁鄉○○○段二小段八一六地號土地內如附圖所示Ｃ部份面積
貳佰參拾貳點零參平方公尺之土地及附圖所示Ｈ部分即門牌號碼臺南縣歸仁鄉○○村
○○○街九十六巷一號磚造石棉瓦面積陸拾平方公尺之房屋交付予原告使用。
訴訟費用由被告負擔。
本判決於原告以新台幣壹佰參拾參萬元供擔保後得假執行；但被告如於假執行實施前
以新台幣肆佰萬元為原告預供擔保，得免為假執行。
    事      實
甲、原告方面：
壹、聲明：求為判決除假執行擔保金額外，如主文所示。
貳、陳述：
一、被告於民國八十六年七月二十六日，與原告訂立不動產買賣契約書，由原告承買
    被告所有坐落台南縣歸仁鄉○○○段二小段八一六號面積０‧一九七八公頃土地
    （下稱系爭土地）應有部分六分之一，及其地上如附圖所示Ｈ部分之未保存登記
    建物即台南縣歸仁鄉○○村○○○街九十六巷一號房屋（下稱系爭房屋），約定
    買賣總價款新台幣（以下同）四百萬元（下稱系爭買賣契約），立約日交付三百
    三十萬元，尾款七十萬元於取得自耕能力證明書後交付，買賣標的物限於八十七
    年三月底以前辦理移交，原告並已付清尾款七十萬元，唯被告迄未依約交付買賣
    標的物與原告。
二、系爭土地被告與其他共有人間訂有分耕協議書，如附圖所示Ｃ部分（即分耕協議
    書所指Ｃ及Ｃ１部分）分由被告耕用，有分耕協議書可依，被告自應依兩造所訂
    不動產買賣契約書第九條之約定，將其分管之如附圖Ｃ所示面積二三二‧０三平
    方公尺土地及附圖所示Ｈ部分地上建物即門牌號碼台南縣歸仁鄉○○村○○○街
    九十六巷一號之未保存登記房屋交付予原告。
三、系爭土地雖係地目田之農地，然原告具有自耕能力，有臺南縣歸仁鄉公所核發之
    自耕能力證明書可證，自有承買系爭土地之資格。
四、系爭土地尚不能辦理移轉登記之原因，係地上未農地農用，只要將來回復農地農
    用，原告即得請求被告將系爭所有權移轉登記予原告，自不容被告主張給付不能
    ，蓋買賣契約並非無效，而未回復農地農用之前暫不能移轉登記之情形，究不能
    解為給付不能。
五、兩造以契約約定被告應於民國八十七年三月底以前辦理買賣標的物即系爭土地及
    地上未保存登記之臺南縣歸仁鄉○○村○○○街九十六巷一號房屋之移交，則被
    告暨將系爭地其應有部分及其所有房屋出售與原告，雖房屋未全部位於其分管位
    置，原告亦得請求被告將其房屋及分管部分之土地依約先行交付。
參、證據：土地登記簿謄本、不動產買賣契約書、分割協議書影本、農地承受人自耕
    能力證明書各一件為證，並請求訊問證人林宗明、林宗本、林宗旗、林秀美、林
    秀卿、林秋、林建漳，及請求勘驗現場及請地政人員測繪現場圖。
乙、被告方面
壹、聲明：
一、原告之訴駁回。
二、訴訟費用由原告負擔。
三、如獲不利判決，請准供擔保，免為假執行。
貳、陳述：
一、按本件原告起訴依兩造於八十六年七月二十六日訂立之不動產買賣契約請求被告
    交付土地暨建物，惟本件買賣標的不動產即臺南縣歸仁鄉○○○段二小段八一六
    號土地地目為田，即係農地，而依土地法第三十條之規定，私有農地所有權之移
    轉，其承受人以能自耕為限，違反此規定者，所有權之移轉無效。即本件原告須
    有自耕農身份，取得自耕能力證明後，方得登記為土地所有權人，惟原告自始未
    有自耕能力證明，關此請向臺南縣歸仁鄉公所查詢，即可明瞭，則依最高法院六
    十四年臺上字第一三五二號判例見解，承買人之原告並無自耕能力而承買私有農
    地，即係以不能之給付為契約標的，依民法第二四六條第一項前段之規定，其契
    約為無效，則原告依無效之買賣契約請求履行，顯無理由。
二、而本件買賣契約之無法履行，顯係原告個人因素所肇致，與被告無涉，而被告亦
    未向原告收取全額價款新臺幣四百萬元，併此說明。
三、再查依民法第一一一條之規定，法律行為之一部分無效者，全部皆為無效。茲本
    件買賣不動產之標的為上揭「田地」，此觀卷附不動產買賣契約書之不動產標示
    欄記載即明，雖該契約書之其他特約事項亦載有「本買賣含地上之未保存登記建
    物在內」等語，惟此有關建物部分之約定應為附屬性質，非雙方另成立獨立之買
    賣關係，此觀契約書之不動產標示欄僅載土地地號，而無建號門牌即得而知，則
    依上揭民法第一一一條規定意旨，兩造間就系爭土地上之建物約定，亦因土地買
    賣契約之無效而歸於無效，是原告請求之交付建物，亦無理由。
四、按本件買賣契約，確以不能之給付為契約標的，應屬無效，此觀卷附不動產買賣
    契約書第三條明定甲方（即被告）於簽訂本契約同時應將有關產權移轉登記所需
    證件一切備妥交與乙方（即原告）並協同辦理產權移轉登記。惟原告於訂約應辦
    理產權登記時卻無自耕能力證明，無法承受系爭買賣標的（田地），則依土地法
    第三十條規定，本件買賣契約於「民國八十六年七月二十六日訂約時」即已無效
    ，無由原告再援依契約第九條主張得於「民國八十七年三月底」前請求移交之餘
    地，事理至明矣！
五、次查上揭契約其他特約事項欄第四條雖定有甲方（即被告）同意協助乙方（即原
    告）取得自耕能力證明書云云，惟此項約定之前提係原告需具有自耕能力，被告
    始予以協助取得，反之，如原告無自耕能力，依法無從取得自耕能力證明書，被
    告自無從予以協助取得。再者，被告於簽訂本件買賣契約同時應將有關產權移轉
    登記所需證件備妥交予原告並協同辦理產權移轉登記，此觀契約之第三條所定即
    明，而本件被告於簽訂買賣契約同時即已備妥相關證件交予原告並偕同辦理產權
    移轉登記，然因原告不具自耕能力，被告無從為其代辦取得自耕能力證明書，此
    為可歸責於原告之事由，致本件買賣標的無從辦理移轉登記。換言之，原告與被
    告簽訂本件農地買賣契約之時因無自耕能力證明書，要不影響契約之無效。
六、抑有甚者，系爭田地除坐落有被告房屋外，另有其他共有人之建物，即本件無法
    如原告所稱，伊受領被告出賣之分管部分土地，拆除地上建物後即得申請自耕能
    力證明云云，是本件買賣標的，確屬不能之給付，原告請求移交土地暨其上建物
    ，顯無理由。
七、末退步言，縱認系爭契約有效，惟就建物部分，買賣契約係約定「本買賣含地上
    之未保存登記建物在內」（其他特約事項第一條），茲據臺南縣歸仁地政事務所
    八十八年十二月十日九九五九號複丈成果圖斜線所示之建物即門牌臺南縣歸仁鄉
    ○○村○○○街九六巷一號房屋，僅部分座落於系爭編號Ｃ土地，餘均座落於第
    三人所有之編號Ａ、Ｂ土地，則原告請求移交上揭建物全部，亦屬無據。
八、就原告八十九年三月十日提出之臺南縣歸仁鄉八十九年二月十七日核發自耕能力
    證明書形式真正不爭執。
九、惟據上揭自耕能力證明書所示，原告具有自耕能力，承受後得自任耕作之標的為
    臺南縣歸仁鄉○○○段二小段「六四０號」土地，非系爭之同上段「八一六號」
    土地，即就系爭農地，被告仍屬無自耕能力，此不容混淆。且被告於「八十六年
    七月二十六日」訂立本契約應辦理產權移轉登記之際，俱無自耕能力，則本件買
    賣契約於簽訂時即已無效，無由原告再援依契約第九條主張得於「八十七年三月
    底」前請求移交系爭農地之餘地！
十、況原告就系爭農地既無法取得自耕能力證明，即屬無自耕能力，未能自任耕作而
    不得承受系爭農地，本件買賣契約應為無效，無論其無法取得自耕能力證明之原
    因是否為地上未農地農用，均無礙其就系爭農地係無自耕能力之事實，是本件契
    約，確以不能之給付為標的，原告請求移交土地暨其上建物，顯無理由。
    理      由
一、原告主張：
    兩造於民國八十六年七月二十六日，訂立系爭買賣契約書，由原告承買被告所有
    系爭土地應有部分六分之一，及其地上之系爭房屋，約定買賣總價款四百萬元，
    立約日交付三百三十萬元，尾款七十萬元於取得自耕能力證明書後交付，買賣標
    的物限於八十七年三月底以前辦理移交，原告並已付清尾款七十萬元，唯被告迄
    未依約交付買賣標的物與原告。又系爭土地被告與其他共有人間訂有分耕協議書
    ，如附圖所示Ｃ部分（即分耕協議書所指Ｃ及Ｃ１部分）分由被告耕用，被告自
    應依兩造所訂不動產買賣契約書第九條之約定，將其分管之如附圖Ｃ所示面積二
    三二‧０三平方公尺土地及附圖所示Ｈ部分地上建物即門牌號碼台南縣歸仁鄉○
    ○村○○○街九十六巷一號之未保存登記房屋交付予原告。又系爭土地雖係農地
    ，然原告具有自耕能力，自有承買系爭土地之資格。而系爭土地尚不能辦理移轉
    登記之原因，係因系爭土地未農地農用，只要將來回復農地農用，原告即得請求
    被告將系爭所有權移轉登記與原告，自不容被告主張給付不能，蓋買賣契約並非
    無效，而未回復農地農用之前暫不能移轉登記之情形，究不能解為給付不能。兩
    造以契約約定被告應於民國八十七年三月底以前辦理買賣標的物即系爭地及地上
    未保存登記之臺南縣歸仁鄉○○村○○○街九十六巷一號房屋之移交，則被告暨
    將系爭土地其應有部分及其所有房屋出售予原告，雖房屋未全部位於其分管位置
    ，原告亦得請求被告將其房屋及分管部分之土地依約先行交付等語。
    被告則以：
    本件買賣標的之系爭土地之地目為田，即係農地，而依土地法第三十條之規定，
    私有農地所有權之移轉，其承受人以能自耕者為限，違反此規定者，所有權之移
    轉無效。惟原告於訂約之時未有自耕能力，則依最高法院六十四年臺上字第一三
    五二號判例見解，承買人之原告並無自耕能力而承買私有農地，即係以不能之給
    付為契約標的，依民法第二四六條第一項前段之規定，其契約為無效，則原告依
    無效之買賣契約請求履行，顯無理由。再查依民法第一一一條之規定，法律行為
    之一部分無效者，全部皆為無效。茲本件買賣不動產之標的為上揭「田地」，此
    觀系爭不動產買賣契約書之不動產標示欄記載即明，雖該契約書之其他特約事項
    亦載有「本買賣含地上之未保存登記建物在內」等語，惟此有關建物部分之約定
    應為附屬性質，非雙方另成立獨立之買賣關係，此觀契約書之不動產標示欄僅載
    土地地號，而無建號門牌即得而知，則依上揭民法第一一一條規定意旨，兩造間
    就系爭土地上之建物約定，亦因土地買賣契約之無效而歸於無效，是原告請求之
    交付建物，亦無理由。次查上揭契約其他特約事項欄第四條雖定有甲方（即被告
    ）同意協助乙方（即原告）取得自耕能力證明書云云，惟此項約定之前提係原告
    需具有自耕能力，被告始予以協助取得，反之，如原告無自耕能力，依法無從取
    得自耕能力證明書，被告自無從予以協助取得。再者，被告於簽訂本件買賣契約
    同時應將有關產權移轉登記所需證件備妥交予原告並協同辦理產權移轉登記，此
    觀契約之第三條所定即明，而本件被告於簽訂買賣契約同時即已備妥相關證件交
    予原告並偕同辦理產權移轉登記，然因原告不具自耕能力，被告無從為其代辦取
    得自耕能力證明書，此為可歸責於原告之事由，致本件買賣標的無從辦理移轉登
    記。換言之，原告與被告簽訂本件農地買賣契約之時因無自耕能力證明書，要不
    影響契約之無效。抑有甚者，系爭田地上除有被告之系爭房屋外，另有其他共有
    人之建物，即本件無法如原告所稱，伊受領被告出賣之分管部分土地，拆除地上
    建物後即得申請自耕能力證明云云，是本件買賣標的，確屬不能之給付，原告請
    求移交土地暨其上建物，顯無理由。退步言之，縱認系爭契約有效，惟就建物部
    分，買賣契約係約定「本買賣含地上之未保存登記建物在內」（其他特約事項第
    一條），附圖所示Ｈ部分之系爭房屋，僅部分座落於系爭編號Ｃ土地，餘均座落
    於第三人所有之編號Ａ、Ｂ土地，則原告請求移交上揭建物全部，亦屬無據。據
    提出之臺南縣歸仁鄉八十九年二月十七日核發之自耕能力證明書所示，原告具有
    自耕能力，承受後得自任耕作之標的為臺南縣歸仁鄉○○○段二小段「六四０號
    」土地，非系爭之同上段「八一六號」土地，即就系爭土地，被告仍屬無自耕能
    力，此不容混淆。且被告於「八十六年七月二十六日」訂立本契約應辦理產權移
    轉登記之際，俱無自耕能力，則本件買賣契約於簽訂時即已無效，無由原告再援
    依契約第九條主張得於「八十七年三月底」前請求移交系爭農地之餘地等語，資
    為抗辯。
二、原告主張兩造於八十六年七月二十六日，訂立系爭買賣契約書，由原告承買被告
    所有系爭土地應有部分六分之一，及其地上之系爭房屋，約定買賣總價款四百萬
    元，買賣標的物限於八十七年三月底以前辦理移交，被告迄未依約交付買賣標的
    物予原告。又被告與其他共有人間就系爭土地訂有分管契約性質之分耕協議書，
    如附圖所示Ｃ部分（即分耕協議書所指Ｃ及Ｃ１部分）分由被告耕用之事實，業
    據原告提出與其所述相符之土地登記簿謄本、不動產買賣契約書、分割協議書影
    本各一件為證，並核與證人林宗本證述之情節相符，且為被告所不爭執，自堪信
    為真實。
三、原告係據系爭契約關係，請求被告交付如附圖所示Ｃ部分土地及系爭房屋予原告
    使用，而系爭契約是否有效，為兩造所爭執，是本件首應究明者，係系爭契約是
    否有效。按以不能之給付為契約之標的者，其契約為無效，但其不能之情形可以
    除去，而當事人訂約時並預期於不能之情形除去後為給付者，其契約仍為有效，
    民法第二百四十六條第一項訂有明文。系爭契約訂有「尾款七十萬元於取得自耕
    能力證明書後交付」及「甲方（即被告）同意協助乙方（即原告）取得登記本買
    賣土地應提供之自耕能力證明書」等條款，此有系爭買賣契約書在卷可稽，顯係
    兩造於訂約當時均預期於原告取得自耕能力證明後履行契約，原告嗣後又取得同
    小段六四０地號之自耕能力證明如前述，且被告依系爭契約又負有使原告取得系
    爭土地自耕能力證明之義務，故應認系爭契約不能之情形可以除去，則依上開民
    法第二百四十六條第一項但書之規定，系爭契約應屬有效，被告此部分之抗辯並
    不可採。
四、再按，所有權之權能包括對標的物之使用在內，此觀民法第七百六十五條之規定
    即明。本件原告依有效之系爭契約，買受被告所有系爭土地應有部分六分之一之
    所有權及系爭房屋之所有權，依上述，系爭買賣自包括上開買賣標的物之使用權
    利在內。又被告以共有人之地位，依其應有部分所有權之權能，與系爭土地之其
    他共有人訂有分管契約如前述，此項權能既已包括的出賣予原告，則原告自得據
    系爭契約關係，請求被告將上開分管契約上之一切權利，交付予原告。
五、又按所有人於法令限制之範圍內，得自由使用、收益、處分其所有物，並排除他
    人之干涉，民法第七百六十五條定有明文。系爭房屋全部既係被告所有，且已出
    賣予原告，姑不論其基地之一部分坐落於系爭土地其他共有人分管之土地範圍內
    ，是否與訴外第三人尚有其他糾葛，原告均得據買受人之地位，請求被告交付系
    爭房屋全部。被告以系爭房屋之部分基地坐落於第三人分管之土地範圍內為由，
    認原告不得請求交付房屋全部云云，其抗辯並不可採。
六、從而，原告本於契約關係，請求被告將系爭土地上如附圖所示Ｃ部分面積二百三
    十二‧０三平方公尺之土地及如附圖所示Ｈ部分之系爭房屋房屋面積六０平方公
    尺交付予原告使用，為有理由，應予准許。
七、兩造均陳明願供擔保，請求宣告假執行或免為假執行，經核均無不合，爰分別酌
    定擔保金額准許之。
據上論結，原告之訴為有理由，依民事訴訟法第七十八條、第三百九十條第二項、第
三百九十二條，判決如主文。
中      華      民      國    八十九    年      四    月      十九      日
                                臺灣臺南地方法院民事第二庭
~B法      官  楊  清  益
右為正本係照原本作成
如對本判決上訴，須於判決送達後廿日內向本院提出上訴狀
中      華      民      國    八十九    年      四    月      二十      日
~B法院書記官  沈  建  杉


司法院資訊處製作；財團法人民間司法改革基金會備份。
